【裁判字號】    89,易,730
【裁判日期】    891230
【裁判案由】    竊盜
【裁判全文】
台灣基隆地方法院刑事判決                          八十九年度易字第七三號
    公  訴  人  台灣基隆地方法院檢察署檢察官
    被      告  丙○○
右列被告因竊盜案件，經檢察官提起公訴（八十九年度偵字第四三九七號），本院判
決如左：
    主      文
丙○○連續竊盜，處有期徒刑陸月。
    事      實
一、丙○○曾於民國八十四年八月間，因竊盜案件，經本院判處有期徒刑五月，嗣經
    台灣高等法院駁回其上訴而確定；復於八十四年八月間，因違反麻醉藥品管理條
    例案件，經台灣士林地方法院判處有期徒刑六月，嗣經台灣高等法院駁回其上訴
    而確定；嗣兩罪定其應執行之刑為有期徒刑九月確定；復於八十六年四月間，因
    違反麻醉藥品管理條例案件，經台灣士林地方法院判處有期徒刑六月，嗣經台灣
    高等法院駁回其上訴而確定；復於八十七年五月間，因竊盜等案件，經本院判決
    有罪並定其執行刑為十一月確定；經通緝到案而接續執行後，預定於九十一年四
    月十日執行完畢，而於八十九年七月四日假釋出獄。詎其復意圖為自己不法之所
    有，基於概括之犯意，於假釋期間之八十九年十月二十一日凌晨三時許，在基隆
    市○○路五號前，以其所有之九號前，以其所有之鐵槌一支，敲破甲○○所有Ｏ
    Ｘ─八一０號營業小客車之右前車窗，足以生損害於甲○○，而竊取車內甲○○
    所有之現金新台幣（下同）二千餘元；得手後，復以同一手法，打破其旁乙○○
    所有之Ｍ４─九九一號營業小客車之右前車窗，足以生損害於乙○○，而連續竊
    取車內乙○○所有之現金五千一百六十七元；得手後，尚未離去時，因觸動車內
    警報器，乙○○聞聲趕至而當場加以逮捕並報警處理。
二、案經被害人乙○○訴由基隆市警察局第二分局報告；被害人甲○○告訴而由台灣
    基隆地方法院檢察署檢察官偵查起訴
    理      由
一、右揭事實業據被告丙○○坦承不諱，核與告訴人甲○○、乙○○二人所述之情節
    相符，並有贓物認領保管收據一紙及照片七張在卷可稽，足見其自白與事實相符
    ，可以採信。其犯行洵堪認定。
二、核被告所為，係犯刑法第三百二十條第一項之竊盜罪。被告先後多次行為，時間
    緊接，犯罪構成要件相同，顯係基於概括之犯意為之，為連續犯，應論以一罪並
    加重其刑。
三、被告雖有前述犯罪處刑而在假釋中之情形，其接續執行中，事實上已有部分罪名
    執行完畢之情形，檢察官並未以累犯起訴，諒亦贊同本院下述之見解：被告之品
    行，乃量刑考量情狀之一。法官在量刑時，對於素行不良者，依刑法第五十七條
    第六款之規定，自然有所斟酌；刑法再有累犯之設，不過立法者強迫司法者「應
    」加重其刑而已。申言之，道德上之自然考量已然變成法律上之強迫加重。然則
    ，被告就其前次犯罪行為已受有期徒刑之執行，其責任已經抵償，若再將其前次
    犯罪行為納入本次犯罪行為而一併評價，而予加重其刑，就其所加重部分，實係
    將前次已受責任抵償之行為再次非難，顯然違背雙重處罰禁止原則，將使被告受
    到不平等之待遇。因此，累犯之制度是否違背憲法平等原則，已堪質疑。何況，
    出獄而再犯，可見監獄教化不彰，監獄教化不彰而怪罪被告，反而以不利益加之
    其身，又豈合國民主權之原理？德國累犯制度已經廢除，其故在此。此其一。被
    告若因數罪併罰，而於同一裁判中定其應執行之刑，是否成立累犯，既依其執行
    是否執行完畢為準，何以數罪經分別裁判後，經檢察官聲請定其應執行之刑，反
    而其中一罪執行完畢即要論以累犯？如此，因法院裁判先後而異其標準，是否有
    違平等原則？此其二。被告之數罪既經定其應執行之刑，而其應執行之刑較之原
    來數罪之宣告刑總合為少；其減少部分究係減自何罪，各罪減少多少，無從得知
    ，又如何據以計算各罪應執行至何日為止？可見執行指揮書上之記載，不過習慣
    上將刑度較少之罪名列在前面，刑度較長之罪名列在後面而已，方便計算而已，
    尚不足以作為部分罪刑已否執行完畢之依據。此其三。監獄行刑累進處遇，亦係
    各罪一併計算，甚至決定縮短刑期之多少，並非各罪單獨計算。何況，被告如非
    執行完畢之出監，主觀上並無注意累犯之意識存在。此其四。準此以觀，被告既
    經定其應執行之刑，雖經假釋出監，惟其主觀上，其並無部分罪刑已經執行完畢
    之感覺，客觀上，亦無法判斷何罪業經執行完畢。本院認為其並非累犯，無從加
    重其刑，併予指明。
四、刑事立法上之「法益原則」要求任何行為要加以犯罪化，必因其法益受到侵害或
    危險。蓋刑事立法之核心，在於其所保護之法益。刑法之任務，在於法益之保護
    。無法益保護，無刑法可言；亦即無法益受到侵害或危險，則無施以刑罰之必要
    。行為如未造成「法益侵害」或「法益危險」，則無將之犯罪化之必要。在法益
    侵害，為「實害犯」；在法益危險，為「危險犯」。再者，法益本身依其價值評
    價之強度，而呈現法益位階。生命、身體、自由、名譽、財產五者，按其順序，
    而高低位階化。生命法益最高，其次身體法益，其次自由法益，其次名譽法益，
    而財產法益最低。此五種傳統法益，稱之為「個人法益」。在個人法益以外之「
    一般法益」、「團體法益」或「整體法益」，亦必須其與個人法益具有關連性者
    ，始得為刑法所保護之一般法益。所謂危險犯，亦即行為人之行為造成法益危險
    ，尚未至法益侵害，亦立法予以犯罪化。以最高位階之生命法益言之，刑法之有
    預備殺人罪、預備放火罪、預備強盜罪、預備擄人勒贖罪，均因其行為已造成生
    命法益之危險；否則，各該罪即無設預備犯之必要。如係單純身體、自由、名譽
    、財產之法益危險行為，則未曾設預備犯而加以犯罪化。蓋法益之功能，在刑法
    上有二：一為決定刑罰必要性；二為使得處刑合理性。前者，有法益保護之必要
    性，始得加以犯罪化；後者，其法定刑之刑罰種類及其刑度輕重，必須與其所保
    護之法益具有相當性。有「入刑化」之必要時，始得賦予該刑種；具有相當性時
    ，始得為該級刑度之訂定。申言之，必須與其法益位階為合理而相當之規範，以
    免產生不合理之法定刑。依前者，可以導出一基本刑事立法原則，即「無法益損
    害，即無刑罰」原則。否則，立法者任意行使其刑罰權之結果，勢必使得刑事法
    充斥無法益之犯罪。如此，隨意加以犯罪化，輕易動用刑罰，實與刑罰「最後手
    段原則」有違。依後者，其刑罰之賦予始合乎「罪責原則」，使其罪責與刑罰得
    以相適應而具有相當性，亦即立法上之「罪刑相當原則」。查本案竊盜行為所侵
    害者為個人財產法益，乃財產法益之實害犯，其犯罪化之立法固有必要。惟財產
    犯罪而無暴力行為時，是否必須列為公訴罪，非無商榷之餘地。
五、刑事司法上之「罪刑相當原則」要求法官在量刑時，應依法益之位階，重所當重
    ，輕所當輕，必使罪得其刑而刑當其罪；不得重罪而輕判，或輕罪而重判；期使
    責任與刑罰得以相適應，而具有相當性。地藏十輪經（第三卷）云：「若犯重罪
    ，應重治罰；若犯中罪，應中治罰；若犯輕罪，應輕治罰；令其慚愧，懺悔所犯
    。」其此之謂也！為此，本院審酌被告之品行、生活狀況、智識程度、犯罪之動
    機、目的、犯罪所生之危害、犯罪後之態度等一切情狀後，特別考量被告前有三
    次竊盜記錄，有本院被告全國前案紀錄表及台灣高等法院檢察署刑案記錄簡覆表
    附卷足憑，其次考量被告因腰椎骨折、跟骨骨折、創傷後關節炎、下肢神經壓迫
    ，而有重度肢障，有診斷證明書二紙在卷可考，並經本院勘驗被告及其中華民國
    身心障礙手冊屬實，記明筆錄可按，認為量處如主文第一項所示之自由刑，已足
    以使其罪刑相當，爰宣告之，以示儆懲。
六、公訴人雖以被告屢犯竊盜罪，犯罪後飾詞狡辯，而認為被告有犯竊盜罪之習慣，
    乃請求宣告被告應於刑之執行前令入勞動處所強制工作云云；惟查：被告僅於八
    十四年、八十五年、八十七年，八十五年，各犯一件竊盜案，有本院被告全國前
    案紀錄表及台灣高等法院檢察署刑案紀錄簡覆表在卷可稽，並非多件，已難認其
    有犯竊盜罪之習慣；而由於多案接續執行之故，尚未執行完畢，雖其假釋不久即
    又再本件竊盜罪，但已於量刑時審酌及之，何況其假釋將遭撤銷，自不能僅以其
    再犯本案而推定其有犯竊盜罪之習慣。蓋保安處分係刑罰以外之補充性制度，其
    目的在於預防社會危險性。所謂強制工作，係指以強制方式而使人從事勞動工作
    ；名為保安處分，就剝奪人身自由而言，與刑罰無異，實有違反人民有免於勞動
    強制之自由之虞，自必須對於真正具有社會危險性之行為人始可宣告之，否則，
    恐有違背比例原則之虞。因此，本件既尚無積極證據足以認定被告係竊盜罪之習
    慣犯，自無宣告強制工作之必要，併此說明之。
七、供犯罪所用之鐵槌因斷裂而留於被害人乙○○之車上，業經被害人將清理丟棄而
    滅失，已據被告及被害人供明，無從宣告沒收，併此說明之。
八、據上論斷，應依刑事訴訟法第二百九十九條第一項前段、刑法第五十六條、第三
    百二十條第一項、罰金罰鍰提高標準條例第一條前段而判決如主文。
本案經檢察官周啟勇到庭執行職務。
中      華      民      國    八十九    年    十二      月    三十      日
                                    台灣基隆地方法院刑事庭
                                        法  官  陳  志  祥
右正本證明與原本無異。
如不服本判決，應於送達後十日內，向本院提出上訴狀。
中      華      民      國      九十    年      一      月      三      日
                                        書記官  陸  清  敏
附錄：
刑法第三百二十條第一項：
意圖為自己或第三人不法之所有，而竊取他人之動產者，為竊盜罪，處五年以下有期
徒刑、拘役或科五百元以下罰金。
（罰金已依罰金罰鍰提高標準條例提高為十倍）


司法院資訊處製作；財團法人民間司法改革基金會備份。
